【裁判字號】    89,上訴,1742
【裁判日期】    891018
【裁判案由】    常業重利
【裁判全文】
臺灣高等法院臺中分院刑事判決                  八十九年度上訴字第一七四二號
    上  訴  人
    即  被  告  丙○○
                乙○○
    共      同
    選任辯護人  王素珍
右上訴人因常業重利案件，不服臺灣臺中地方法院八十九年度訴字第五三三號中華民
國八十九年八月一日第一審判決（起訴案號：臺灣臺中地方法院檢察署八十八年度偵
字第二四四三一號），提起上訴，本院判決如左：
      主  文
原判決關於丙○○部份撤銷。
丙○○共同以乘他人急迫貸以金錢，而取得與原本顯不相當之重利為常業，處有期徒
刑陸月。
其他上訴駁回。
      事  實
一、丙○○、乙○○乃父子關係，二人共同基於放款收息營利為常業之犯意，由丙○○出資，乙○○實際負責，在台北市○○路○段三０二號十一樓，以經營「尚宜
  汽車有限公司」為幌子，而從事地下錢莊放款收息業務，除乙○○負責個案放款
    收息之行為外，另以月薪新台幣（下同）三萬元僱用具有共同犯意聯絡之郭德志
    （其常業重利部分，業經台灣高等法院高雄分院判處有期徒刑六月確定），在台
    北地區，負責放款給不特定之人。彼三人即自民國（下同）八十七年一月間某日
    起，以在報紙上刊登「免照會，只要是正當生意人，您的票信，我支持」等急貸
    字樣之廣告，招攬不特定之顧客，並利用該不特定之人急迫需用金錢之際，以與
    原本顯不相當之重利，貸與金錢，牟取鉅利，其方式係以十天為一期，每借款十
    五萬元，則收取三萬元之利息，相當月息六十分之重利，且借款人須開立與借款
    數額（含利息）相同之支票及本票作為擔保。凡談妥借貸金額後，即由丙○○本
    人或指示不知情之賴淑綾，至台中市○○○路三０一號台灣中小企業銀行忠明分
    行，將款項存、匯入郭德志所有之台灣中小企業銀行劍潭分行之帳戶內，由郭德
    志提領後，交付貸借之人，並收取擔保之支票、本票等物，丙○○、乙○○父子
    二人則均以此為常業。其中於八十七年八月十九日，甲○○因急迫用錢，經由報
    載以電話000000000號，向乙○○貸借十五萬元，約定每十天為一期，
    每期利息三萬元，再由乙○○將借款人之資料傳真與郭德志，指示其與甲○○接
    洽，並由丙○○匯款入郭德志所有之台灣中小企業銀行劍潭分行帳戶內，由郭德
    志提領後，化名「林代書」交付與甲○○，並攜回甲○○簽發供擔保用之面額各
    六萬元之支票三紙。惟其後甲○○因無力支付此重利，請求緩期清償未果，而避
    居高雄縣六龜鄉○○村○○路八十五號，開設國展診所。乙○○知悉後，即夥同
    郭德志、王恆義二人，另行基於犯意之聯絡，於八十八年一月六日下午二時許，
    至甲○○上開住處，以若不簽立本票、支票即欲強行押出等語，並隨進隨出施加
    壓力，脅迫甲○○使之心生畏怖，遂在其等三人之環伺下，簽立面額十八萬元之
    本票一紙及總計十八萬元之支票四紙，交予乙○○等人收執，其等三人並脅迫甲○○簽立扣押其所有車牌ＷＴ－七七二三號自用小客車之同意書一紙，使其行無
    義務之事（乙○○、郭德志、王恆義三人妨害自由部分，業由台灣高等法院高雄
    分院、台灣高雄地方法院，分別判處有期徒刑六月、五月、五月確定），甲○○
    於雙方協商時，藉詞須向友人借貸方能還款，乘隙報警。嗣乙○○等三人欲駕駛
    該車離去之際，為警當場逮獲，始循線查悉上情。
二、案經台灣高雄地方法院函送台灣高雄地方法院檢察署檢察官呈請台灣高等法院檢
    察署檢察長核轉台灣台中地方法院檢察署檢察官偵查起訴。
      理  由
一、訊據上訴人即被告丙○○矢口否認有右揭共同從事地下錢莊高利放款之犯行，辯
    稱：伊原本於台中市○○街三巷四十二號開設尚宜汽車有限公司，其後因經營虧
    損，已於八十五年十一月間結束營業，旋即轉業至台中縣東勢鎮專事種植花果，
    並設籍該鎮，亦加入成為台中縣東勢鎮農會之會員，在當地先後購買數筆土地，
    並承購他人之耕作權，種植農作面積廣達十二‧一二公頃，伊一人獨力耕作，尚
    嫌分身乏術，平常猶須僱工幫忙，始足應付，斷無可能有餘力從事地下錢莊之業
    務，因郭德志與伊子即被告乙○○係軍中同事，極為熟稔，郭德志亦時常至台中
    縣東勢鎮找乙○○遊玩，致伊亦與郭德志熟識，知郭德志作中古車生意，借錢均
    有借有還，故時常借錢給郭德志，但並未僱用郭德志云云。上訴人即被告乙○○
    於原審亦否認犯罪，辯稱：伊於八十六年六月六日退伍後，即在台中縣東勢鎮幫
    忙父親丙○○調度工人、購買肥料、農藥及載運農產品至果菜市場及花卉市場銷
    售，並無從事高利放款之業務，亦無僱用郭德志，僅在八十八年一月六日應好友
    郭德志之邀，而同去甲○○住處，事前並不知道是要前去討債云云。及至本審對
    於前揭重利犯行，則供認不諱，僅以係伊一人所為，與伊父丙○○無關，伊父丙○○並未參與資為辯解。
二、然查：被告丙○○、乙○○共同從事地下錢莊高利放款之前述事實，業據共犯郭
    德志於台灣高雄地方法院八十八年度訴字第三九六號重利等案件審理中、高雄地
    方法院檢察署八十八年度偵字第二二九二二號偵查時、台灣台中地方法院檢察署
    八十九年一月二十七日訊問之際，指稱：「實際從事地下錢莊的不是我，是同案
    被告乙○○的父親丙○○開的，我在偵查中承認開地下錢莊是乙○○叫我承擔的
    ，他說出去後再幫我想辦法，結果都沒有，所以我不承認有開地下錢莊」、「我
    實際是受僱於他（指丙○○），他人不在北部，都是將借款人要借的款項，先匯
    到我的帳戶，我再提款交付給借款人，有時一個禮拜三、四次」、「受僱於丙○○，每月薪資三萬元，負責將要放款的錢送交給客戶，再向客戶收取支票等擔保
    物」、「（問：受僱何人？）丙○○，並受乙○○指示，化名林代書，負責放款
    及收取利息、本金之業務。乙○○是我當兵時之學長，丙○○是其父，我退伍後
    無業，邱某知我在找工作，在台北幫我租公寓，是『尚宜汽車有限公司』名義租
    的，邱某父子是公司負責人，傳真客戶資料來，並把錢匯至我戶頭，我再領去給
    客戶放款」、「尚宜汽車公司是丙○○開設為幌子，實際是經營地下錢莊放高利
    貸」、「丙○○把錢匯至我帳戶，乙○○把資料給我，我再將錢送至借款人處」
    、「我負責將貸款人要借的錢送交給他們，再將他們開的支票交回給乙○○」、
    「乙○○再把票存入丙○○的帳戶」、「他們打電話遙控我處理事務，錢則由台
    中匯來」、「本件借款是乙○○將甲○○要借貸的金額及資料用傳真給我，我再
    從銀行帳戶取款十五萬元，送交給甲○○，並向他收取每張六萬元的支票三張，
    共十八萬元」、「（甲○○欠錢不還，是乙○○叫人去討債？）當初甲○○借錢
    是乙○○指示我借他的，後因甲○○不還錢，乙○○要我去指認」、「因只有我
    見過甲○○，（乙○○）叫我下來指認他」等語綦詳，此有各該筆錄影本在卷可
    憑，並經甲○○於警訊時證述本件其貸借款項應急等情明確，復有刊登廣告之報
    紙影本一份、支票影本四張及本票影本一份各在卷可稽。
三、被告丙○○於原審初次審理時辯稱：「曾借郭德志金錢，每次約二十至三十萬元
    ，陸續借予約十次，還我了，我再借他，都是還我之後，我才再借他，如未還，
    我不敢再借他，最高曾借他三十幾萬元」、「他與我兒子是當兵之同事，八十八
    年六月退伍，我陸續借錢給他，至八十六年底之後，就未再借他了，八十七年之
    後，就沒有金錢往來了」云云。惟郭德志於台灣中小企業銀行劍潭分行所設帳號
    00000000000號帳戶，自八十七年一月六日開戶，至八十八年一月六
    日間，陸續在該銀行台中市忠明分行（設台中市○○○路三０一號，代收付行編
    號００七），由賴淑綾00000000000（忠明分行）、丙○○0000
    0000000（劍潭分行）、00000000000（大昌分行）等帳戶，
    以無摺現金存入（代號ＣＤＳ）或無摺轉帳存入（代號ＣＨＤ）等方式，存、匯
    入款項，金額自二、三十萬元至七、八十萬元不等，每月次數最高達二十八次，
    有台灣中小企業銀行劍潭分行八十九年三月六日八九劍潭字第００五二七號及台
    灣中小企業銀行忠明分行八十九年五月十七日八九忠明字第０一０四號函附之帳
    戶往來明細表各五張及存款憑條一份在卷為憑。並經證人賴淑綾結證：係由被告
    丙○○向伊調借金錢，月息每萬元每月二百四十元，伊則依被告丙○○之指示，
    以現金或轉帳存、匯入郭德志上開在劍潭分行之帳戶等語明確。且依前揭郭德志
    帳戶之往來明細表顯示，除八十七年一、二、七月以外，每月自賴淑綾及被告丙○○之帳戶存、匯入款項之次數，均有十至二十餘次不等，且常有同一日匯入二
    筆款項，或連續數日均有款項匯入之情形。足見被告丙○○前開否認犯行所為辯
    解，顯與事實不符。又郭德志當時年僅二十四歲，甫退伍不久，初入社會，被告
    丙○○豈有僅以郭德志為其子即被告乙○○之軍中同事，即放心每月多次，甚至
    連續數日，存、匯數十萬元之款項予郭德志使用之道理？益徵被告丙○○辯稱上
    開帳戶之往來，係郭德志向其貸借款項云云，要與常情有違。
四、雖被告丙○○、乙○○均否認僱用郭德志為其工作。惟郭德志於台灣高雄地方法
    院檢察署八十八年十一月二日訊問時，曾提出其獲交保後，與被告乙○○洽談其
    被羈押期間之損失如何賠償？被訴重利案件如何因應之電話錄音帶一捲，附於該
    署八十八年偵字第二二九二二號卷可證。經原審當庭勘驗該錄音內容略為：「乙○○稱其有叫律師去看郭德志，郭德志表示律師來只有說他會處理，惟被收押八
    十六天移送法院時，公司請的律師竟然沒有來，詢問乙○○如何處理？並問乙○○其被收押八十六天，工資怎麼算？乙○○答稱公司的律師沒有告訴你工資二倍
    會照算給你、年終獎金二個月照領嗎？律師沒有問你錢是否要交給你家人嗎？該
    給你的錢，一毛錢都不會少給你，並稱當時其教郭德志如何供述的話，是錯的，
    如果是另外一種說法，二人都可以沒事，如果郭德志不相信公司聘請之律師，認
    為可能會偏袒乙○○，亦可以再找其他的律師，郭德志則稱其已另請律師，乙○○即表示其二人的律師可以一起來談如何處理」，業經載明於筆錄足憑。被告乙○○亦坦承該錄音內容確係其與郭德志間之對話無訛，再參諸前揭郭德志帳戶內
    之款項係由被告丙○○本人或受被告丙○○指示之賴淑綾所匯入，更足以證明郭
    德志指稱被告丙○○、乙○○二人僱用其從事高利貸放款乙節，顯非全然無據，
    核屬真實可採。
五、被告丙○○所辯其於八十五年十一月間尚宜汽車有限公司結束營業後，即至台中
    縣東勢鎮投入花果種植業，其子即被告乙○○亦於八十六年六月退伍後，至台中
縣東勢鎮幫農，並無餘裕從事地下錢莊之業務云云。惟徵諸被告二人經營地下錢
    莊之手法，均係透過報紙刊登廣告，招攬急需借款之客戶，再將客戶資料傳真給
    郭德志，並匯款至郭德志之帳戶，最後由郭德志出面將款項送交客戶，並取得擔
    保之支票、本票，業據郭德志陳述綦詳。是被告等皆係在幕後操控經營，即使從
    事農耕栽種花果，亦無礙於其二人高利放款業務之進行。因此被告丙○○、乙○○在原審之共同選任辯護人具狀請求傳喚證人黃耀田、曾德永、蘇鳳蘭、林浩男
    等人，證明伊等確有在台中縣東勢鎮從事花果種植及銷售，亦不能遽為被告丙○○、乙○○有利之認定。故原審認核無傳喚上開證人之必要，本審亦作與此相同
    之看法。
六、被告二人以每十日為一期，每借款十五萬元，收取三萬元之利息，相當於月息六
    十分之重利，換算年息高達百分之七百三十，觀諸民間借貸習慣與金融市場動態
    等客觀情況，顯然已超出一般行情甚多，自係與原本顯不相當之重利。被告等以
    如此之高利貸款予他人，則其前來貸借者，當係急迫用錢且告貸無門之人，否則
    豈會同意支付如此顯不相當之重利，益徵被告二人確係乘人急迫之際，貸予金錢
    ，而收取顯不相當之重利無疑。又刑法上之常業犯，祇須賴某種犯罪為生活而有
    事實上之表現為已足，不以專賴該犯罪為唯一生活依憑或其所收取之利得足資維
    生為必要，是縱令行為人尚有其他職業，仍無礙於常業犯之成立。本件被告二人
    長期僱用郭德志，並於報紙刊登廣告，招攬因急迫而需舉債濟急之人，向其告貸
    ，顯有反覆為貸放款項並收取重利之意思，其恃此重利以維生之事實，至為明灼
    ，自不因被告等另從事農耕種植花果及銷售，而影響被告二人係以犯重利罪為常
    業之認定。綜上所述，本件被告二人以犯重利罪為常業之罪證已臻明確。被告等
    否認共同實施犯罪，所辯各節無非係卸責或迴護之詞，不足遽採，其犯行均堪認
    定。
七、核被告二人所為，係犯刑法第三百四十五條之常業重利罪。被告丙○○、乙○○
    與郭德志間，有犯意之聯絡及行為之分擔，均應論以共同正犯。原審以被告等皆
    犯行明確，而適用刑法上開法條及第二十八條、罰金罰鍰提高標準條例第一條前
    段之規定，判處被告丙○○有期徒刑貳年陸月、被告乙○○有期徒刑壹年捌月，
    固非無見。惟以被告丙○○負責出資，被告乙○○實際負責放貸之分工方式，自
    以實際負責放貸之被告乙○○情節較重，原審判處被告丙○○高於被告乙○○之
    刑期，顯失比例原則。被告丙○○否認犯罪，固無足取，惟原審判決關於被告丙○○部份既有此可議之處，應由本院予以撤銷改判。茲審酌本案係由被告乙○○
    實際負責放貸業務及被告丙○○之品性、犯罪之動機、犯罪之情節、犯罪所生之
    損害、犯罪後之態度等一切情狀，判處適度之有期徒刑陸月，以示懲儆。被告乙○○部份，原審適用刑法上開法條及第二十八條、罰金罰鍰提高標準條例第一條
    前段之規定，並審酌其犯罪之動機、目的、手段、經營高利貸之規模非小、所生
    危害暨否認犯行之犯後態度等一切情狀，判處有期徒刑壹年捌月。其認事用法，
    尚無違誤，量刑亦屬允當適中。被告乙○○上訴指摘原審判決不當，顯無理由，
    應予駁回。
八、據上論斷，應依刑事訴訟法第三百六十八條、第三百六十九條第一項前段、第三
    百六十四條、第二百九十九條第一項前段，刑法第二十八條、第三百四十五條、
    罰金罰鍰提高標準條例第一條前段，判決如主文。
九、本案經檢察官丁○○到庭執行職務。
中      華      民      國    八十九    年      十    月      十八      日
                          臺灣高等法院臺中分院刑事第八庭
                              審判長法  官  羅  得  村
                                      法  官  劉  榮  服
                                      法  官  古  金  男
右正本證明與原本無異。
如不服本判決應於收受送達後十日內向本院提出上訴書狀，其未敘述上訴之理由者並
得於提起上訴後十日內向本院補提理由書（均須按他造當事人之人數附繕本）。
                                      書記官  林  世  傑
中      華      民      國    八十九      年      十      月    十九    日
附錄論罪科刑之法條︰
刑法第三百四十五條︰以犯前條之罪為常業者，處五年以下有期徒刑，得併科三千元
以下罰金。
                                                                        Ｋ


司法院資訊處製作；財團法人民間司法改革基金會備份。
